【裁判字號】    98,訴,162
【裁判日期】    980602
【裁判案由】    返還不法管理利益
【裁判全文】
臺灣基隆地方法院民事判決               98年度訴字第162號
原      告  丁○○
            丙○○
            乙○○
上三人共同
訴訟代理人  吳展旭律師
複  代理人  曾勤博
被      告  甲○○
訴訟代理人  黃宋丞律師
上列當事人間請求返還不法管理利益事件，本院於民國98年5月
19 日言詞辯論終結，判決如下：
    主      文
原告之訴及假執行之聲請均駁回。
訴訟費用新臺幣柒仟肆佰玖拾元由原告負擔。
    事實及理由
一、原告起訴主張：
(一)被告甲○○於民國87年間，向原告承租原告所有坐落於基隆
    市○○路278號、278號2樓、278號3樓、278號4樓、278號5
    樓、278-1號、280號、280號2樓、280號3樓、280號4樓、28
    0-1號房屋 (下稱系爭房屋)，租賃期限自87年12月17日至94
    年12月16日止，租金每月新台幣（下同）12萬元。惟因原告
    於租賃期間之89年3月15日，未經原告之同意，違反租約，
    將系爭房屋及280號5樓之屋頂平台轉租給和信電訊股份有限
    公司（下稱和信公司），供和信公司架設行動電話基地台，
    租金每月2萬元 (嗣自91年3月15日起調昇為25,750元)，原
    告因接獲鄰居反應始知系爭房屋之屋頂平台已架設基地台天
    線，乃與被告商談拆遷基地台事宜，原告與被告合意於91年
    11月26日提前終止租賃契約，同日，原告並與被告簽訂協議
    書，其中第三條約定：「˙˙˙˙，俟乙方 (即被告)與和
    信電訊解除租賃關係，並遷出基地台相關設備後，甲方 (即
    原告)即無條件將該押租保證金新台幣36萬元正無息退還乙
    方。」被告乃去函向和信公司表示提前終止基地台之租賃契
    約，和信公司則於91年12月30日函請被告於10日內排除租賃
    障礙，逾期未達成者，租約視同自動終止，被告乃認其與和
    信公司之租賃契約已於92年1月10日終止，被告於轉租期間
    總計收取和信公司交付之租金686,000元，而獲取轉租之不
    法利益686,000元，為此本於民法第177條第2項之規定，提
    起本件訴訟，併聲明：1.被告應給付原告686,000元，及
    自91年11月16日起至清償日止，按年息百分之5計算之利息
    。2.願供擔保，請准宣告假執行。
(二)對被告抗辯之陳述：
  1.民法第177條第2項所規定之不法管理係為補侵權行為或不當
    得利之不足而設，申言之，依侵權行為或不當得利之規定請
    求損害賠償或返還利益，請求之範圍不及於管理人因管理行
    為所獲致之利益。為使不法之管理準用適法無因管理之規定
    ，使不法管理所生之利益仍歸諸本人享有，以除去經濟上之
    誘因而減少不法管理之發生，故有民法第177條第2項：「前
    項規定，於管理人明知為他人之事務，而為自己之利益管理
    之者，準用之。」之設。
  2.因而，本件是否構成民法第177條第2項不法管理取決於被告
    甲○○之行為是否「為自己之利益管理」且「明知為他人之
    事務」
    。
  3.觀諸被告民事答辯狀第3頁（一）所載，被告出租原告丁○
    ○等三人之屋頂平台予和信公司架設基地台係為謀取每月之
    租金，以達變相降低租金之目的，屬「為自己之利益管理」
    無疑。
  4.承上，本件最大爭議即係「被告出租屋頂平台是否屬管理他
    人事物？」，亦即「被告甲○○有無出租該屋頂平台之權限
    ？」
    (1)屋頂平台非系爭房屋租賃契約之標的─觀諸系爭房屋租賃
      契約第1條，關於租賃標的物係採逐戶列舉出租，非如被
      告答辯狀所稱之整棟出租。又本件所涉之區分所有建築物
      共計12戶，分別由：丙○○所有第278、278-1號一樓，乙
      ○○所有第280、280-1號一樓，以及丁○○所有第278、2
      70號二到五樓，亦即由原告三人分有各自之專有部分，租
      賃關係雖係以一紙租賃契約書規範，但實係整合出租人三
      人之意思，自無整棟出租之情。再者，第280號五樓非屬
      租賃契約之標的，更可證無整棟出租之事。因而，屋頂平
      台並非系爭房屋租賃契約之標的，被告自無出租該屋頂平
      台之權限。
    (2)依系爭房屋租賃契約，承租人無使用該屋頂平台之權限，
      退而言之，縱認屋頂平台屬租賃契約之標的，依房屋租賃
      契約第5條（使用租賃物限制）第1項：「非經甲方（即原
      告）書面同意，乙方（即被告）不得將房屋之全部或一部
      轉租，轉借，頂讓或以合作經營或其他變相方式供第三人
      使用。」此係對租賃物使用方式之限制，亦即「轉租，轉
      借，頂讓等」並非租約允許之使用方式。本件被告出租屋
      頂平台未經原告之書面同意，有兩造於91年11月26日所簽
      定之「終止房屋租賃契約書（協議書）」第3條，「乙方
      （即被告）未經甲方（即原告）同意擅將該房屋頂樓出租
      予和信電訊作為基地臺……」可證。被告既係以違反房屋
      租賃契約所定之方式使用租賃物，同時構成違法轉租（民
      法第443條）與不法管理，二者制度目的不同，前者旨在
      維護出租人與承租人間之信賴、確保依約定方式使用租賃
      物，後者旨在嚇阻不法管理之發生、公平配置利益歸屬，
      構成違法轉租而得終止契約，並不妨礙返還不法管理利益
      請求權之行使，方符制度本旨。
    (3)無論屋頂平台是否為系爭房屋租賃契約之標的，被告均無
      權將其出租予和信公司架設基地台，出租屋頂平台自屬管
      理他人事物。
    (4)被告明知其無權出租屋頂平台，猶仍為之，甚且將基地台
      租約訂至96年3月14日，超過系爭房屋租賃契約原定之期
      限（94年12月16日），由此可見其為謀利益，不惜違法使
      用租賃物之意圖，其明知就該屋頂平台之利用為他人之事
      務，其並無使用之權限，猶仍為自己之利益管理使用，構
      成民法第177條第2項不法管理。
    5.被告無依承租比例使用屋頂平台之權：
    (1)被告主張其有依承租比例使用屋頂平台之權，然無論依公
      寓大廈管理條例所訂關係或民法租賃關係，被告均無依承
      租比例使用屋頂平台之權。
    (2)按公寓大廈管理條例第7條：「公寓大廈共用部分不得獨
      立使用供做專有部分。」依同法第8條，其利用應經公寓
      大廈規約約定或區分所有權人會議決議、併向主管機關完
      成報備。本件被告就屋頂平台之出租，未經規約約定或區
      分所有權人會議決議，故其並無利用之權。
    (3)按公寓大廈管理條例第9條：「各區分所有權人按其共有
      之應有部分比例，對建築物之共用部分及其基地有使用收
      益之權。」本件被告既非區分所有權人，自無適用此一規
      定，主張依承租比例使用屋頂平台之權。
    (4)再者，本件被告亦無類推適用公寓大廈管理條例第9條而
      主張依承租比例使用屋頂平台之權。按租賃與區分所有建
      築物法律關係究有不同，實無類推前述規定之空間。蓋區
      分所有建築物法律關係以法律規範，係因區分所有建築物
      專有部份所有人間係因偶然之聚合，相遇於同一區分所有
      建築物之下，並無自由磋商權利義務關係之機會，故法律
      明定權利義務之行使；反觀租賃關係，契約雙方本自由意
      志磋談契約，其權利義務自應悉依租賃契約行使。系爭房
      屋租賃契約既無允許承租人使用屋頂平台，承租人自無權
      使用，亦無類推區分所有建築物法律關係之可能。
二、被告求為判決：原告之訴駁回；如受不利益判決，願供擔保
    請准宣告免為假執行。其答辯意旨為：
(一)被告係向原告承租除280號5樓1戶以外之整棟5層大樓全部，
    供經營「和平護理之家」使用，自有權就該整棟大樓扣除其
    中280號5樓1戶外之全部為管理使用收益之行為：
  1.87年間，被告為經營護理之家，經由太平洋房屋仲介公司，
    擬向原告承租系爭5層大樓全棟使用，租金每月新台幣12萬
    元，原告同意後，被告即委請建築師在原告配合下，將整棟
    大樓用途由住家變更為營業，並將各樓層裝潢設備變更設計
    為適合護理之家及員工宿舍使用，此有建築師繪製之變更設
    計平面圖可稽，雙方並約定該整棟大樓由住家變更為商業使
    用，因而增加之房屋稅由被告負擔 (系爭房屋租賃契約第7
    條有關稅費負擔之附註約定）。詎被告改裝完成，通過政府
    機關安全檢查，欲與原告正式簽約時，原告丁○○忽表示要
    保留其中280號5樓一戶（被告原設計規劃供員工宿舍使用）
    自用，且租金仍維持每月12萬元。被告因已花鉅資變更設計
    及裝潢，即將取得安養中心營業許可，在無退路情況下，乃
    忍痛與原告訂立系爭租賃契約承租除280號5樓一戶外之整棟
    大樓全部供經營「和平護理之家」使用，租期自87年12月17
    日起至94年12月16日止共7年，租金每月12萬元。
    是以被告就本棟大樓之承租範圍係扣除其中280號5樓一戶以
    外之全部，自包括本棟大樓樓頂平台全部在內，極為明確。
(二)被告基於租賃權，本即有權就本件租賃物（即除其中280號5
    樓一戶以外之大樓全部）為管理使用收益之行為，不論被告
    轉租是否得到出租人之同意，均無不法管理之可言：
  1.被告經營和平護理之家一年多後，因營運不如預期，被告要
    求原告減少租金，遭原告拒絕。此時適和信公司有意向被告
    租用系爭房屋之樓頂平台供基地台使用，被告乃同意轉租，
    並於收取轉租金前再度請求原告減少租金或同意被告將樓頂
    轉租和信公司設立基地台使用，以貼補收入。原告丁○○回
    以：「房租不可能降，有人要跟你租我沒意見」，同意被告
    將樓頂轉租。被告係於89年3月10日與和信公司訂立租約，
    將278號5樓上方之樓頂平台約10坪左右，租與該公司設立基
    地台使用，租金每月2萬元，租期自89年3月15日起至94年3
    月14日止，91年3月15日起調整租金為每月25,750元。
  2.被告於91年9月間，將和平護理之家頂讓他人經營，並與原
    告合意提前於91年11月26日終止租約，由受讓人直接與原告
    另訂租約，被告與和信公司之基地台租約亦於91年11月15日
    提前終止。被告自89年3月15日起至91年11月15日止，共計
    取得轉租收入686,000元。
  3.按「稱租賃者，謂當事人約定，一方以物租與他方使用收益
    ，他方支付租金之契約」，民法第421條第1項定有明文。是
    租賃之本質，即在於承租人支付租金，取得租賃物之使用收
    益權。被告將部分租賃物轉租第三人和信公司使用，並收取
    租金，核屬承租人管理使用收益權之行使，並非為出租人管
    理事務。原告事後否認同意被告轉租，並指被告係違法轉租
    云云，已有不實。然退萬步言，被告縱係未經原告同意而轉
    租，或未依約定方法就租賃物為使用收益，依民法第438條
    、第443條規定，充其量亦僅構成出租人即原告「得」終止
    租約之事由，在原告終止租約之前，被告就本件租賃物仍有
    使用收益權，所收取之轉租收入，自屬為自己之利益，管理
    自己之事務，並非為原告管理事務之無因管理，尤無民法第
    177條第2項不法管理之可言。本件原告向被告收取租金，將
    租賃物交付被告使用收益，在租賃期間本即喪失就租賃物之
    使用收益權，乃原告一方面收取被告支付之租金，竟又主張
    被告之轉租收入係為其管理事務之不法管理云云，實屬無理
    。
(三)退而言之，被告縱因原告保留其中280號5樓一戶未租，而未
    取得大樓屋頂平台全部之使用權，惟和信公司承租使用部分
    係位於278號5樓頂約10坪左右，被告仍未逾越承租之使用收
    益權範圍：
  1.和信公司基地台僅承租使用本棟大樓278號5樓頂靠近女兒牆
    約10坪左右之面積，並未使用到280號5樓頂平台，有照片4
    張可證。被告就該278號5樓頂既有管理使用收益權，所為轉
    租自係管理自己事務之合法收入。
  2.又屋頂屬大樓之共用部分，各區分所有權人按其共有之應有
    部分比例，對建築物之共用部分有使用收益之權。依系爭房
    屋租賃契約所附所有權狀影本所示，被告因承租權而取得本
    大樓共用部分10分之9之使用收益權。頂樓平台面積共計約
    60坪，被告轉租和信公司約10坪，亦未超過承租之應有部分
    比例，自無不法管理之可言。
(四)再者，原告與被告合意提前終止租約後，即自行於92年3 月
    20日與和信公司簽訂租約，讓和信公司之基地台繼續使用頂
    樓，租金每月3萬元，並向和信公司收取91年11月至92年3月
    共5個月之補償費15萬元。原告並未因原告之轉租受有任何
    損害，合併敘明。
(五)綜上所述，被告之轉租，係就本件租賃物之使用收益行為，
    為承租權之行使，並非為原告管理事務，更非不法管理。原
    告主張依民法第177條第2項不法管理之規定，請求被告給付
    轉租收入，自屬於法不合。
三、兩造不爭執事項：
(一)被告於87年間向原告承租系爭房屋，租賃期限自87年12月17
    日至94年12月16日止，租金每月12萬元。
(二)被告於租賃期間之89年3月15日起將系爭房屋中之基隆市○
    ○路278號5樓屋頂平台轉租給和信公司，供和信公司架設行
    動電話基地台。並收取和信公司轉租之租金總計686,000元
(三)原告與被告合意於91年11月26日起提前終止租賃契約。同日
    ，被告與並與原告丁○○簽訂協議書，其中第三條約定：「
    …俟乙方 (即被告)與和信電訊解除租賃關係，並遷出基地
    台相關設備後，甲方 (即原告)即無條件將該押租保證金新
    台幣36萬元正無息退還乙方。」
四、兩造爭執事項：
(一)被告是否得原告之同意始將系爭房屋轉租予和信公司？(合
    法轉租或違法轉租？)
(二)被告與和信公司簽訂之租賃契約，其租賃範圍除系爭房屋即
    基隆市○○路278號5樓屋頂平台外，是否尚包含基隆市○○
    路280號5樓房屋屋頂平台？
(三)倘被告與和信公司簽訂之租賃契約包含基隆市○○路280號5
    樓房屋屋頂平台，被告就此部分有無出租之權限？(是否出
    租他人之物？)
(四)原告得依否民法第177條第2項規定請求被告給付因轉租所得
    之利益686,000元
五、得心證之理由：
(一)觀諸兩造不爭之被告與原告丁○○於91年11月26日簽訂之協
    議書，其中第三條已明載：「乙方 (指被告)未經甲方 (指
    原告)同意擅將該房屋頂樓出租予和信電訊作為基地台．．
    ．。」等語，復參以兩造於同日並提前終止兩造間就系爭房
    屋之租賃契約，足徵被告確係未經原告之同意而將系爭房屋
    即基隆市○○路278號5樓房屋屋頂平台違法轉租與和信公司
    。
(二)觀諸被告與和信公司簽訂之行動電話基地台不動產租賃契約
    ，其中就租賃標的物明載「基隆市○○路278、280號5樓之
    屋頂平台」，且該不動產租賃契約書之附件「行動電話基地
    台相關設備位置圖」亦標示出基地台設備、線孔在278、280
    號5樓屋頂平台之相關位置，被告對於基地台之二條線路確
    有通過280號5樓屋頂平台亦不爭執，是被告與和信公司簽訂
    之行動電話基地台不動產租賃契約，其租賃標的除基隆市○
    ○路278號5樓屋頂平台外，尚包含280號5樓屋頂平台無疑。
(三)按大樓屋頂平台，乃所以維護建築之安全與外觀，性質上不
    許分割而獨立為區分所有之客體，固應由全體住戶共同使用
    ，自屬同大樓所有權人共有（最高法院77年度臺上字第892
    號、77年度臺上字第1766號、最高法院78年度臺上字第2524
    號判決參照），惟按分別共有人就共有物非不得就共有物管
    理方法成立協議即分管之特約，且分管之特約，除受讓人不
    知有分管契約亦無可得知之者，可不受分管契約之拘束外，
    對受讓人仍繼續存在（參見大法官釋字第349號解釋，最高
    法院44年度臺上字第1065號判例、84年度臺上字第1454號判
    決），且不以訂立書面為必要，如各共有人間實際上劃定範
    圍，對各自管領部分互相容忍，對於他共有人使用、收益，
    各自占有之部分，未予干涉，即可認對共有物有默示分管契
    約之存在（參見最高法院83年度臺上字第1377號判決）。雖
    大樓之屋頂平台原則上屬全體住戶共有，然各共有人得以分
    管契約約定由某一共有人或部分共有人管領使用屋頂平台之
    全部或特定部分，何況本件基隆市○○路278號1至5樓房屋
    均屬出租之原告所有，並無其他共有人之情形，在此情形之
    下，原告當然取得基隆市○○路278號1至5樓房屋屋頂平台
    之使用權，而被告係向原告一體承租基隆市○○路278號1至
    5 樓房屋，自然亦因租賃契約之法律關係而繼受取得5樓房
    屋屋頂平台之使用、收益權。則被告未經原告之同意，將基
    隆市○○路278號5樓房屋屋頂平台轉租與和信公司，係屬違
    法轉租；至於被告未經原告之同意，併將基隆市○○路280
    號5樓房屋屋頂平台轉租與和信公司，因280號5樓房屋不在
    系爭房屋租賃契約之承租範圍，則屬出租他人 (原告)之物
    ，因而各自應有不同之法律效果。
(四)按管理事務不合於前條之規定時，本人仍得享有因管理所得
    之利益，而本人所負前條第一項對於管理人之義務，以其所
    得之利益為限。前項規定，於管理人明知為他人之事務，而
    為自己之利益管理之者，準用之，民法第177條固定有明文
    。然該條第2項之增訂，係因本人依侵權行為或不當得利之
    規定請求損害賠償或返還利益，請求之範圍不及於管理人因
    管理行為所獲致之利益。為使不法之管理準用適法無因管理
    之規定，使不法管理所生之利益仍歸諸本人享有，以除去經
    濟上之誘因而減少不法管理之發生，此觀其立法理由自明。
    故民法第177條第2項即是為不法管理者所特設，乃明知為他
    人之事務，仍作為自己之事務而為管理，此類管理亦僅發生
    於客觀的他人事務，如出賣他人之物、出租他人之物、行使
    他人之無體財產權等。被告未經原告之同意將其承租並得使
    用收益之基隆市○○路278號5樓房屋屋頂平台違法轉租與和
    信公司，被告無論在主觀上及客觀上係屬為自己之利益而轉
    租其所承租之租賃物 (處理自己之事務)，非屬管理他人事
    務，更非屬為他人管理事務，其非明知出租他人之物之情形
    甚明，原告應僅能依租賃契約之約定，或因違法轉租而受有
    損害，得依民法租賃之相關規定請求被告賠償，或不當得利
    之規定 (學者就此有爭議)向承租之被告有所請求，尚難依
    民法第177條第2項無因管理之規定向被告請求返還轉租所得
    之利益。
(五)如前所述，本人雖得依民法第177條第2項無因管理之規定請
    求不法管理人，返還其管理事務所得之利益，然此應限於如
    上所述之不法管理之情形，如管理人因過失將他人事務做為
    自己事務而管理之情形 (過失之誤信管理，即因過失，誤信
    他人事務為自己之事務而為管理)，則僅能依侵權行為及不
    當得利規定處理，無適用民法第177條第2項規定之餘地。被
    告未經原告之同意而將非屬承租範圍之基隆市○○路280 號
    5樓房屋屋頂平台併出租與和信公司，被告在客觀上固屬將
    他人之事務，做為自己之事務而為管理，然本件原告能否適
    用民法第177條第2項規定對被告有所請求，則仍應視被告是
    否明知 (不法管理)或過失 (誤信管理)而定？亦即被告應明
    知為他人之事務，而仍作為自己之事務而為管理者，始有民
    法第17 7條第2項之適用，在過失之情形下，本人僅能本於
    侵權行為或不當得利主張權利。本件被告係向原告承租基隆
    市○○路278號1至5樓、基隆市○○路280號1至4樓房屋，此
    為兩造所不爭，雖基隆市○○路280號5樓房屋不在承租範圍
    ，然被告既已承租基隆市○○路278號、280號10戶中之9戶
    房屋，且被告並非習於法律之人，則被告認為其已承租絕大
    部分之房屋，從而誤信其對於基隆市○○路278號5樓房屋屋
    頂平台之全部、280號5樓屋頂平台之部分範圍亦有使用收益
    之權利，而將之轉租和信公司，即屬人情之常，已難認被告
    係明知為他人之事務，而仍作為自己之事務而為管理，此外
    原告就「被告出租基隆市○○路280號5樓屋頂平台乃『明知
    』為原告之事務，而仍作為被告自己之事務而為管理」之不
    法管理構成要件事實，並未提出任何證據證明，準此，原告
    就此部分援引民法第177條第2項規定，請求被告返還管理所
    得利益，亦為無理由。
六、綜上所述，被告出租基隆市○○路278號、280號5樓屋頂平
    台與和信公司，非屬不法管理，從而，原告本於民法第177
    條第2項之規定，請求被告給付686,000元，及法定遲延利息
    ，於法即屬無據，應予駁回，其假執行之聲請，亦因訴之駁
    回而失其依附，併予駁回。
七、據上論結，本件原告之訴為無理由，依民事訴訟法第78條、
    第87條第1項，判決如主文。
中    華    民    國     98     年    6    月    2    日
                  民事庭法  官  徐世禎
以上正本係照原本作成。
對於本件判決如有不服，應於收受送達後20日內向本院提出上訴
書狀，敘述上訴之理由，上訴於臺灣高等法院，並按他造當事人
之人數附具繕本。
中    華    民    國    98    年    6     月    2     日
                        書記官  周素秋


司法院資訊處製作；財團法人民間司法改革基金會備份。
